臺灣臺北地方法院刑事判決　　　　　　　 96年度易字第432號
公　訴　人　臺灣臺北地方法院檢察署檢察官
被　　　告　乙○○
選任辯護人　李耀馨律師
上列被告因業務侵占案件，經檢察官提起公訴（九十五年度偵緝
字第六七七號），本院判決如下：
    主  文
乙○○連續意圖為自己不法之所有，而侵占對於業務上所持有之
物，處有期徒刑壹年，減為有期徒刑陸月，如易科罰金，以銀元
佰元即新臺幣玖佰元折算壹日。
    事  實
一、乙○○於民國九十年七月間至九十三年五月間擔任宏遠證券
    股份有限公司（下稱宏遠證券公司，原名吉祥證券股份有限
    公司，址設臺北市○○區○○路四段二三六號三樓至九樓）
    之營業員，其業務範圍係接受客戶下單買賣股票，係從事業
    務之人。甲○○為宏遠證券公司之客戶，因長期在大陸工作
    ，乃於九十一年間，將其所有、供其買賣股票交割股款所用
    之國泰世華商業銀行館前分行（原名世華聯合商業銀行營業
    部）第000000000000號帳戶之存摺及印章一枚
    ，交由乙○○代為保管並為其買賣股票之用，乙○○竟基於
    行使偽造私文書及意圖為自己不法所有之概括犯意，先於如
    附表一編號所示之時間，偽以甲○○名義填寫取款憑條，並
    將甲○○之印章盜蓋於取款憑條之存戶簽章欄上，以偽造完
    成甲○○欲領取如附表一所示金額之意思之取款憑條私文書
    ，持之向不知情之國泰世華商業銀行館前分行行員行使，致
    該行員誤認乙○○為有權領取該等款項之人，而交付如附表
    一所示金額予乙○○，因而詐得新臺幣（下同）十三萬五千
    五百零七元，乙○○復承前開行使偽造私文書及意圖為自己
    不法所有之概括犯意，連續於如附表二所示之日期，以易持
    有為所有之意思，將其所持有、如附表二所示之股票賣出後
    ，俟如附表二所示之股票交割款項匯入上開帳戶後，即連續
    於如附表三所示之日期，以同一方式，即偽以甲○○名義填
    寫取款憑條，並將甲○○之印章盜蓋於取款憑條之存戶簽章
    欄上，以偽造完成甲○○欲領取如附表三所示金額之意思之
    取款憑條私文書，持之向不知情之國泰世華商業銀行館前分
    行行員行使，致該行員誤認乙○○為有權領取該等款項之人
    ，而交付如附表三所示金額予乙○○，乙○○取得如附表三
    所示金額之款項後，其侵占之行為於焉完成，先後侵占之金
    額總計一百二十五萬三千九百三十一元。嗣於九十三年五月
    間，甲○○自大陸地區返臺後，前往國泰世華商業銀行核對
    上開帳戶內存款餘額時，始查知上情。
二、案經甲○○訴由臺灣臺北地方法院檢察署（下稱臺北地檢署
    ）檢察官偵查起訴。
    理  由
一、證據之認定：
  (一)茲就被告乙○○及其選任辯護人表示爭執之證據，即告訴人
    甲○○於警詢及檢察官偵訊時所為之陳述是否具有證據能力
    ，論述如下：
  1.告訴人甲○○於警詢時所為之陳述，為被告以外之人於審判
    外所為之陳述，依據刑事訴訟法第一百五十九條第一項之規
    定，屬傳聞證據，本不具有證據能力。然其於本院審理前之
    九十六年四月十六日即以出境，迄今仍未入境，有法務部入
    出境資訊連結作業資料一份附於本院卷可稽，且經本院合法
    傳喚、拘提後，無正當理由未到庭，則其於臺北市政府警察
    局信義分局接受員警詢問時所為之陳述（臺北地檢署九十四
    年度偵字第一七八一二號卷【下稱偵字卷】第七頁至第十二
    頁參照），因屬關於「被告自九十二年五月間至九十三年五
    月間，未經告訴人同意，擅自出售股票，並侵占告訴人所有
    上開國泰世華商業銀行館前分行帳戶內金額」乙節，係證明
    犯罪事實之存否所必要者，且其證述並無其他不可信之情況
    ，依據刑事訴訟法第一百五十九條之三第三款之規定，其於
    警詢時所為之陳述，具有證據能力。
  2.告訴人於檢察官偵查中所為之陳述（臺北地檢署九十五年度
    偵緝字第六七七號卷【下稱偵緝字卷】第五四、五五頁參照
    ），亦屬被告以外之人於審判外所為之陳述，且因其當時係
    基於告訴人之地位而為陳述，並未以證人之身分為之，其陳
    述並未經過合法具結之程序，依據刑事訴訟法第一百五十八
    條之三之規定，而不具證據能力，合先敘明。
  (二)上開事實一之部分，業據告訴人甲○○於警詢時指訴綦詳，
    並有吉祥證券股份有限公司客戶交易明細表一份（偵字卷第
    十六、十七頁參照）、國泰世華商業銀行館前分行九十五年
    十一月二十日（九五）國世館前字第五五九號函檢附交易明
    細表及取款條影本共三十七紙（偵緝字卷第九六頁至第一三
    三頁參照）、法務部入出境資料連結作業資料一份及告訴人
    與被告之對話錄音光碟、本院九十六年六月二十六日勘驗筆
    錄在卷可稽，且被告對上開事實一之部分於本院九十六年九
    月六日審理時供承不諱（本院當日審判筆錄參照），是依(一)
    告訴人之指述、(二)吉祥證券股份有限公司客戶交易明細表一
    份、(三)國泰世華商業銀行館前分行函檢附交易明細表及取款
    條影本、(四)法務部入出境資料連結作業資料一份及(五)告訴人
    與被告之對話錄音光碟、本院九十六年六月二十六日勘驗筆
    錄等補強證據已足資擔保被告於本院審理中所為之上開任意
    性自白具有相當程度之真實性，而得確信被告前述自白之犯
    罪事實確屬真實，從而依刑事訴訟法第一百五十六條第一項
    及同條第二項規定，自得依被告前述自白及該補強證據認定
    被告確有為前述連續行使偽造私文書、詐欺取財及侵占如附
    表一、二所示、業務上所持有之金錢及股票之犯行，本件事
    證明確，被告之犯行堪以認定。
二、論罪科刑之法律適用：
  (一)查被告乙○○行為後，刑法業於九十四年二月二日修正公布
    ，九十五年七月一日起施行。按行為後法律有變更者，適用
    行為時之法律，但行為後之法律有利於行為人者，適用最有
    利於行為人之法律，刑法第二條第一項定有明文。茲本條係
    規範行為後法律變更所生新舊法律比較適用之準據法，本身
    尚無新舊法比較之問題，於新法施行後，應一律適用新法第
    二條第一項之規定，為「從舊從輕」之比較。而本次法律變
    更，比較時應就罪刑有關之共犯、未遂犯、想像競合犯、牽
    連犯、連續犯、結合犯，以及累犯加重、自首減輕暨其他法
    定加減原因（如身分加減）與加減例等一切情形，綜其全部
    罪刑之結果而為比較（最高法院九十五年五月二十三日九十
    五年度第八次刑事庭會議決議參照）。茲就本件適用刑法法
    條新舊法比較之情形分論如下：
  1.刑法第三百三十六條第二項業務侵占罪及第三百三十九條第
    一項詐欺取財罪之規定雖均未修正，惟其法定刑除有期徒刑
    外，尚有罰金刑，而修正後之刑法第三十三條第五款既已將
    罰金刑之最低額由銀元一元即新臺幣三元，提高為新臺幣一
    千元，比較新、舊法結果，自以被告行為時即修正前之刑法
    第三十三條第五款規定較有利於被告，應依刑法第二條第一
    項前段，適用修正前之刑法第三十三條第五款之規定。
  2.刑法第五十六條連續犯之規定業經刪除，被告之數犯罪行為
    ，於新法施行後，應予分論併罰。此刪除雖非犯罪構成要件
    之變更，但顯已影響行為人刑罰之法律效果，自屬法律有變
    更，依刑法第二條第一項規定，比較新、舊法結果，仍應適
    用較有利於被告之行為時法律即舊法論以連續犯。
  3.刑法第五十五條關於牽連犯之規定業經刪除，則被告所犯各
    罪，應予分論併罰。比較新、舊法結果，適用被告行為時之
    法律即修正前刑法第五十五條牽連犯之規定，較有利於被告
    。
  4.綜上法律修正前、後之比較，揆諸前揭最高法院決議及刑法
    第二條第一項所定之「從舊從輕」原則，適用修正前之法律
    ，對被告較為有利，自應適用修正前之刑法相關規定。
  (二)被告行為後，刑法施行法業於九十五年六月十四日增訂公布
    第一條之一，其中第一項規定：「中華民國九十四年一月七
    日刑法修正施行後，刑法分則編所定罰金之貨幣單位為新臺
    幣」，第二項前段明定：「九十四年一月七日刑法修正時，
    刑法分則編未修正之條文定有罰金者，自九十四年一月七日
    刑法修正施行後，就其所定數額提高為三十倍」，惟依被告
    行為時之法律即罰金罰鍰提高標準條例第一條前段，業將刑
    法分則各罪法定刑所定罰金數額提高十倍，再由銀元換算為
    新臺幣之結果，刑法第三百三十六條第二項及第三百三十九
    條第一項法定刑所定罰金最高數額，與修正後之法律規定仍
    屬一致，並無不同，對被告而言尚無有利或不利之情形，揆
    諸前揭說明，自不生新舊法比較之問題，應依一般法律適用
    原則，適用裁判時法即刑法施行法第一條之一第一項、第二
    項前段之規定，而不再適用罰金罰鍰提高標準條例第一條前
    段（臺灣高等法院及其所屬法院九十五年十二月刑事法律座
    談會討論結論參照）。
  (三)查被告偽以告訴人名義填寫取款憑條，並於其上盜蓋告訴人
    之印章，以偽造完成告訴人欲領取如附表一、三所示金額意
    思之取款憑條私文書後，復持之向不知情之國泰世華商業銀
    行行員行使之行為，核其所為，係犯刑法第二百十六條、第
    二百十條之行使偽造私文書罪。其盜蓋印章後，用以偽造私
    文書，進而行使，其盜蓋印章之低度行為，應為偽造私文書
    之高度行為所吸收，其偽造私文書之低度行為，應為行使偽
    造私文書之高度行為所吸收，均不另論罪。
  (四)查被告持上開偽造之取款憑條向銀行行員行使，致行員誤認
    其為有權領取如附表一、三所示金額之人，而交付予被告之
    行為，核其所為，係犯刑法第三百三十九條第一項之詐欺取
    財罪。又被告將其業務上持有如附表二所示之股票賣出後，
    復將其所領得如附表三所示之金額予以侵占入己，核係犯刑
    法第三百三十六條第二項之業務侵占罪。
  (五)被告所為如附表一至三所示先後多次之行使偽造私文書、詐
    欺取財及業務侵占等犯行，均時間緊接，方法相同，各觸犯
    構成要件相同之罪，顯係各基於概括犯意為之，均為連續犯
    ，均應依修正前刑法第五十六條之規定，以一罪論，並均加
    重其刑。
  (六)公訴人雖未引用刑法第二百十六條、第二百十條之行使偽造
    私文書罪及第三百三十九條第一項之詐欺取財罪之條文，惟
    於事實欄已明確記載該等事實，且經實行公訴全程到庭之檢
    察官於本院九十六年九月二十七日審理時當庭以言詞追加上
    開起訴法條（本院當日審判筆錄參照），則被告行使偽造私
    文書及詐欺取財部分業經起訴，本院自應加以裁判。又被告
    所犯如附表三編號十九至二一所示部分犯行雖未據公訴人起
    訴，然該部分事實與公訴人起訴之犯罪事實既具有裁判上一
    罪關係，應為起訴效力所及，本院自應併予審究，附此敘明
    。
  (七)爰審酌被告犯罪之手段，其因本件犯罪所得金額達一百三十
    餘萬元，且犯罪迄今已三年餘，仍未能與告訴人達成和解，
    惟其於犯罪後尚能坦承犯行、知所悔悟等一切情狀，量處如
    主文所示之刑。
  (八)查被告犯罪之時間，均在九十六年四月二十四日以前，所犯
    符合中華民國九十六年罪犯減刑條例第二條所定之減刑條件
    ，應依該減刑條例第二條第一項第三款之規定，減其宣告刑
    二分之一，故減為有期徒刑六月。
  (九)被告行為後，刑法第四十一條規定，先後於九十年一月十日
    修正公布，及九十五年七月一日修正公布，九十年一月十日
    修正公布前之刑法第四十一條規定：「犯最重本刑為三年以
    下有期徒刑以下之刑之罪，而受六月以下有期徒刑或拘役之
    宣告，因身體、教育、職業或家庭之關係，執行顯有困難者
    ，得以一元以上、三元以下折算一日，易科罰金。」，九十
    年一月十日修正後刑法第四十一條第一項前段規定為：「犯
    最重本刑為五年以下有期徒刑以下之刑之罪，而受六個月以
    下有期徒刑或拘役之宣告，因身體、教育、職業、家庭之關
    係或其他正當事由，執行顯有困難者，得以一元以上三元以
    下折算一日，易科罰金。」，而依修正前罰金罰鍰提高標準
    條例第二條前段（現已刪除）規定，就其原定數額提高為一
    百倍折算一日，即應以銀元三百元折算一日，經折算為新臺
    幣後，應以新臺幣九百元折算為一日。惟九十五年七月一日
    修正施行之刑法第四十一條第一項前段則規定：「犯最重本
    刑為五年以下有期徒刑以下之刑之罪，而受六個月以下有期
    徒刑或拘役之宣告者，得以新臺幣一千元、二千元或三千元
    折算一日，易科罰金。」，比較修正前後之易科罰金折算標
    準，以九十五年七月一日修正公布施行前之規定，較有利於
    被告，應適用修正前刑法第四十一條第一項前段規定，定其
    易科罰金之折算標準。
  (十)公訴意旨雖認被告基於意圖為自己不法所有之概括犯意，以
    易持有為所有之意思，將甲○○所有之上開帳戶內，如附表
    四所示之金錢侵占入己，即將甲○○所有、如附表五所示之
    股票賣出後之價金侵占入己，供己花用，因認被告涉犯刑法
    第三百三十六條第二項之業務侵占罪嫌等語。查被告於本院
    審理時，否認有上開業務侵占犯行，辯稱：我並沒有從甲○
    ○之帳戶內提領如附表四所示之金額，且我是依據甲○○之
    指示，賣出如附表五所示之股票等語。經查，告訴人甲○○
    於警詢時，從未指訴被告有侵占其所有、存於上開帳戶內、
    如附表四所示金額之存款，且依卷附國泰世華商業銀行館前
    分行函檢附交易明細表及取款條影本之證據資料，亦均未見
    如附表四所示金額之取款憑條，是此部分並無積極證據證明
    被告有何侵占如附表四所示金錢之犯行，又告訴人雖曾指訴
    被告擅自賣出如附表五所示之股票云云，惟告訴人於警詢時
    並未指述被告如何出賣、如何侵占如附表五所示之股票之具
    體犯罪事實，且依卷附吉祥證券股份有限公司客戶交易明細
    表，亦僅能證明如附表五所示之股票確實有賣出之事實，尚
    無從證明被告確實有侵占如附表五所示之股票，是除告訴人
    一人之指訴外，並無其他積極證據足資證明，是此部分不能
    證明被告犯罪，為公訴意旨認此部分與前開論罪科刑部分有
    裁判上一罪關係，爰不另為無罪之諭知，附此敘明。
據上論斷，應依刑事訴訟法第二百九十九條第一項前段，刑法第
二條第一項前段、第二百十六條、第二百十條、第三百三十六條
第二項、第三百三十九條第一項，修正前刑法第五十六條、第五
十五條、第四十一條第一項前段，刑法施行法第一條之一，修正
前罰金罰鍰提高標準條例第二條，現行法規所定貨幣單位折算新
臺幣條例第二條，中華民國九十六年罪犯減刑條例第二條第一項
第三款、第七條、第九條，判決如主文。
本案經檢察官呂俊儒到庭執行職務。
中　　華　　民　　國　　96　　年　　10　　月　　5 　　日
　　　　　　　　　刑事第九庭審判長法  官  蘇素娥
                                  法  官  李家慧
                                  法　官　林怡秀
本件正本證明與原本無異。
如不服本判決，應於判決送達後十日內，向本院提出上訴狀。
　　　　　　　　　　　　　　　　書記官　林義盛
中　　華　　民　　國　　96　　年　　10　　月　　5 　　日
附表一：
┌──┬───────┬──────────────┐
│編號│侵占日期      │侵占金額（新臺幣）          │
├──┼───────┼──────────────┤
│ 一 │91年7月29日   │   41,644元                 │
├──┼───────┼──────────────┤
│ 二 │91年8月9日    │   23,863元                 │
├──┼───────┼──────────────┤
│ 三 │92年5月7日    │   10,000元                 │
├──┼───────┼──────────────┤
│ 四 │92年5月8日    │   20,000元                 │
├──┼───────┼──────────────┤
│ 五 │92年5月12日   │   40,000元                 │
├──┼───────┴──────────────┤
│    │              合計135,507元                 │
└──┴──────────────────────┘
附表二：
┌──┬──────┬────┬───┬──┬───────┐
│編號│日期        │股票名稱│股數  │單價│金額（新臺幣）│
├──┼──────┼────┼───┼──┼───────┤
│ 一 │92年5月12日 │奇普仕  │2,000 │31.6│   24,885元   │
│    │            │        │      │    │              │
├──┼──────┼────┼───┼──┼───────┤
│ 二 │92年5月19日 │晶電    │1,000 │37.8│   14,581元   │
├──┼──────┼────┼───┼──┼───────┤
│ 三 │92年5月19日 │晶電    │1,000 │37.5│   14,282元   │
├──┼──────┼────┼───┼──┼───────┤
│ 四 │92年5月21日 │晶電    │1,000 │37.6│   14,374元   │
├──┼──────┼────┼───┼──┼───────┤
│ 五 │92年5月23日 │晶電    │2,000 │38.5│   30,502元   │
├──┼──────┼────┼───┼──┼───────┤
│ 六 │92年5月23日 │奇普仕  │1,000 │31.4│   12,197元   │
├──┼──────┼────┼───┼──┼───────┤
│ 七 │92年5月26日 │奇普仕  │1,000 │33.3│   14,085元   │
├──┼──────┼────┼───┼──┼───────┤
│ 八 │92年5月29日 │奇普仕  │1,000 │32.3│   13,071元   │
├──┼──────┼────┼───┼──┼───────┤
│ 九 │92年6月3日  │奇普仕  │1,000 │35.7│   16,442元   │
├──┼──────┼────┼───┼──┼───────┤
│ 十 │92年6月3日  │奇普仕  │1,000 │36  │   16,740元   │
├──┼──────┼────┼───┼──┼───────┤
│十一│92年6月16日 │奇普仕  │1,000 │38.6│   19,285元   │
├──┼──────┼────┼───┼──┼───────┤
│十二│92年6月19日 │晶電    │5,000 │48.9│  129,451元   │
├──┼──────┼────┼───┼──┼───────┤
│十三│92年6月20日 │奇普仕  │2,000 │43  │   48,296元   │
├──┼──────┼────┼───┼──┼───────┤
│十四│92年7月15日 │晶電    │5,000 │45.7│   91,282元   │
├──┼──────┼────┼───┼──┼───────┤
│十五│92年7月17日 │晶電    │5,000 │44.7│   87,217元   │
├──┼──────┼────┼───┼──┼───────┤
│十六│92年7月25日 │晶電    │10,000│47  │  185,870元   │
├──┼──────┼────┼───┼──┼───────┤
│十七│92年8月4日  │晶電    │10,000│48.7│  202,384元   │
├──┼──────┼────┼───┼──┼───────┤
│十八│92年11月3日 │銘異    │5,000 │56.5│  116,191元   │
├──┼──────┼────┼───┼──┼───────┤
│十九│92年11月6日 │揚智    │7,000 │25.8│   71,723元   │
├──┼──────┼────┼───┼──┼───────┤
│二十│93年4月2日  │軍成    │5,000 │43.7│  132,519元   │
├──┼──────┴────┴───┴──┴───────┤
│    │                                  總計1,255,377元   │
└──┴──────────────────────────┘
附表三：
┌──┬───────┬──────────────┐
│編號│侵占日期      │侵占金額（新臺幣）          │
├──┼───────┼──────────────┤
│ 一 │92年5月14日   │   25,000元                 │
├──┼───────┼──────────────┤
│ 二 │92年5月21日   │   28,900元                 │
├──┼───────┼──────────────┤
│ 三 │92年5月23日   │   14,000元                 │
├──┼───────┼──────────────┤
│ 四 │92年5月27日   │   42,000元                 │
├──┼───────┼──────────────┤
│ 五 │92年5月29日   │   15,000元                 │
├──┼───────┼──────────────┤
│ 六 │92年6月2日    │   13,000元                 │
├──┼───────┼──────────────┤
│ 七 │92年6月9日    │   33,000元                 │
├──┼───────┼──────────────┤
│ 八 │92年6月18日   │   19,000元                 │
├──┼───────┼──────────────┤
│ 九 │92年6月20日   │    6,000元                 │
├──┼───────┼──────────────┤
│ 十 │92年6月24日   │   10,000元                 │
├──┼───────┼──────────────┤
│十一│92年6月26日   │   66,000元                 │
├──┼───────┼──────────────┤
│十二│92年6月30日   │   18,366元                 │
├──┼───────┼──────────────┤
│十三│92年7月17日   │   91,282元                 │
├──┼───────┼──────────────┤
│十四│92年7月28日   │  100,000元                 │
├──┼───────┼──────────────┤
│十五│92年7月29日   │   85,870元                 │
├──┼───────┼──────────────┤
│十六│92年8月6日    │  202,384元                 │
├──┼───────┼──────────────┤
│十七│92年8月6日    │  160,000元                 │
├──┼───────┼──────────────┤
│十八│92年9月3日    │    3,000元                 │
├──┼───────┼──────────────┤
│十九│92年11月5日   │  116,191元                 │
├──┼───────┼──────────────┤
│二十│92年11月10日  │   71,723元                 │
├──┼───────┼──────────────┤
│二一│93年4月6日    │  133,215元                 │
├──┼───────┴──────────────┤
│    │            合計1,253,931元                 │
└──┴──────────────────────┘
附表四：
┌──┬─────────┬────────────┐
│編號│日期              │金額（新臺幣）          │
├──┼─────────┼────────────┤
│ 一 │91年5月31日       │20,000元                │
├──┼─────────┼────────────┤
│ 二 │91年6月12日       │30,000元                │
├──┼─────────┼────────────┤
│ 三 │91年6月17日       │20,000元                │
└──┴─────────┴────────────┘
附表五：
┌──┬──────┬────┬───┬──┬───────┐
│編號│日期        │股票名稱│股數  │單價│金額（新臺幣）│
├──┼──────┼────┼───┼──┼───────┤
│ 一 │92年6月24日 │奇美電  │6,000 │26.2│62,487元      │
├──┼──────┼────┼───┼──┼───────┤
│ 二 │92年6月26日 │奇美電  │2,000 │25.6│18,945元      │
├──┼──────┼────┼───┼──┼───────┤
│ 三 │92年7月3日  │奇美電  │2,000 │28.5│25,679元      │
├──┼──────┼────┼───┼──┼───────┤
│ 四 │92年7月3日  │奇美電  │2,000 │28.4│25,481元      │
└──┴──────┴────┴───┴──┴───────┘
附錄本案論罪科刑法條全文：
中華民國刑法第二百十條
偽造、變造私文書，足以生損害於公眾或他人者，處五年以下有
期徒刑。
中華民國刑法第二百十六條
行使第二百十條至第二百十五條之文書者，依偽造、變造文書或
登載不實事項或使登載不實事項之規定處斷。
中華民國刑法第三百三十六條
對於公務上或因公益所持有之物，犯前條第一項之罪者，處一年
以上七年以下有期徒刑，得併科五千元以下罰金。
對於業務上所持有之物，犯前條第一項之罪者，處六月以上五年
以下有期徒刑，得併科三千元以下罰金。
前二項之未遂犯罰之。
中華民國刑法第三百三十九條
意圖為自己或第三人不法之所有，以詐術使人將本人或第三人之
物交付者，處五年以下有期徒刑、拘役或科或併科一千元以下罰
金。
以前項方法得財產上不法之利益或使第三人得之者，亦同。
前二項之未遂犯罰之。
